【裁判字號】    97,交易,180
【裁判日期】    980121
【裁判案由】    過失傷害
【裁判全文】
臺灣嘉義地方法院刑事判決             97年度交易字第180號
公  訴  人  臺灣嘉義地方法院檢察署檢察官
被      告  甲○○
            乙○○
上列被告因過失傷害案件，經檢察官提起公訴（97年度偵字第57
24號、第6220號），本院判決如下：
    主  文
甲○○犯過失傷害罪，處有期徒刑月，如易科罰金，以新臺幣
壹仟元折算壹日。
乙○○犯過失傷害罪，處拘役拾日，如易科罰金，以新臺幣壹
仟元折算壹日。
    犯 罪 事 實
一、甲○○於民國97年2月24日晚上某時，騎乘車牌號碼BW3—47
    2號重型機車，沿嘉義縣大林鎮○○路由東向西行駛（起訴
    書誤載由西向東），於同日晚上9時38分許，行經水源路9號
    電線桿前之交岔路口處，應注意車前狀況，並隨時採取必要
    之安全措施，且左轉彎時，應行至交岔路口中心處左轉，又
    轉彎車應讓直行車先行，另依當時天候晴、夜間無照明、柏
    油路面、路面乾燥、無缺陷、無障礙物、視距良好，並無不
    能注意情事，竟疏未注意及此，適乙○○騎乘車牌號碼LTB
    —873號重型機車，沿水源路由西向東行駛（起訴書誤載為
    由東向西），行經上開地點，乙○○亦疏未注意車前狀況，
    致雙方所騎機車在上開地點中央分向線處前方發生碰撞，因
    而人車倒地，甲○○受有四肢多處擦傷之傷害，乙○○則受
    有左下眼瞼裂傷與鼻淚管斷裂等傷害，經警至現場處理，甲
    ○○、乙○○於肇事後，在有偵查犯罪職權之機關或公務員
    發覺前，均向到場處理之警員坦承為肇事者，自首而願接受
    裁判。
二、案經乙○○訴由嘉義縣警察局民雄分局報告及甲○○訴由臺
    灣嘉義地方法院檢察署檢察官偵查起訴。
    理  由
壹、程序事項
一、按除簡式審判程序、簡易程序及刑事訴訟法第376條第1款、
    第2款所列之罪之案件外，第一審應行合議審判，刑事訴訟
    法第284條之1定有明文。本件被告2人所犯均係刑事訴訟法
    第376條第1款所列之最重本刑為3年以下有期徒刑、拘役或
    專科罰金之罪，依法獨任進行審理程序，合先敘明。
二、次按被告以外之人於審判外之言詞或書面陳述，除法律有規
    定者外，不得作為證據，刑事訴訟法第159條第1項定有明文
    ，即排除傳聞證據，目的在於確保當事人反對詰問權，然為
    兼衡訴訟程序之進行，設有傳聞證據例外之規定。本件判決
    引用之證據，有關證據能力部分，分述如下：
(一)本件道路交通事故現場圖、道路交通事故調查報告表(一)、(二)
    各1份（見警卷第22至24頁，現場圖肇事經過摘要欄A車甲○
    ○、B車乙○○，應分別更正為B車甲○○、A車乙○○），
    係交通警察機關對於交通事故現場，於勘查、蒐證後所作之
    事故現場相關車輛停放、煞車痕跡等情狀之繪圖、報告，製
    作警員有據實記載之義務，僅記載現場各種客觀情狀，並未
    加入個人判斷之意見，可信性極高，且至審判期日已無重現
    現場相關跡證、數據之可能，具有一定程度之不可替代性，
    屬刑事訴訟法第159條之4第1款所定之「公務員職務上製作
    之紀錄文書」，應認有證據能力。
(二)卷附長庚紀念醫院嘉義分院（下稱長庚嘉義分院）於97年3
    月24日出具之診斷證明書2份、財團法人佛教慈濟綜合醫院
    大林分院（下稱慈濟大林分院）97年7月22日出具之醫療診
    斷證明書1份（見警卷第19至21頁），乃被告以外之人，即
    從事診斷之醫院醫師於審判外所為之書面陳述，屬於傳聞證
    據，惟該診斷證明書，係醫師針對個案而製作之診斷書，雖
    與刑事訴訟法第159條之4第2款所示之從事業務之人，於通
    常業務過程不間斷、有規律而準確記載，大部分紀錄完成於
    業務終了前後，並未預見日後可能提供作為證據之紀錄文書
    或證明文書有間。然醫師依醫師法第17條之規定，如無法令
    規定之理由，不得拒絕診斷書之交付，且若出具與事實不符
    之診斷書，依醫師法第28條之4第5款之規定，可處罰鍰，並
    得併處限制執業範圍、停業處分或廢止其執業執照，情節重
    大者，並得廢止其醫師證書，可徵醫師出具之診斷書若有錯
    誤、虛偽，醫師之執業執照、醫師證書均可能因而廢止，且
    尚有醫院依法保存之病歷可為佐證，診斷證明書虛偽可能性
    極小。是前揭醫院醫師出具之被告2人車禍後至院治療之診
    斷證明書，認無虛妄情事而具高度可信性，屬刑事訴訟法第
    159條之4第3款所稱之其他於可信之特別情況下所製作之文
    書，自應有證據能力。
(三)又被告以外之人於審判外之陳述，雖不符前4條（即刑事訴
    訟法第159條之1至之4）之規定，而經當事人於審判程序同
    意作為證據，法院審酌該言詞陳述或書面陳述作成時之情況
    ，認為適當者，亦得為證據；當事人、代理人或辯護人於法
    院調查證據時，知有第159條第1項不得為證據之情形，而未
    於言詞辯論終結前聲明異議者，視為有前項之同意，此觀刑
    事訴訟法第159條之5規定甚明。本件公訴檢察官及被告甲○
    ○對於證人即同案被告乙○○於警詢之證述、被告乙○○對
    於同案被告江俊龍於警詢之證述，於本院準備程序及審理時
    均表示同意作為證據，另對於具傳聞性質之嘉義縣警察局道
    路交通事故肇事人自首情形紀錄表2紙、道路交通事故當事
    人登記聯單、嘉義縣警察局民雄分局98年1月6日嘉民警五字
    第0970038927號函各1份（見警卷第30至32頁；本院卷第40
    至43頁），亦均表示同意作為本案之證據，且迄於言詞辯論
    終結前亦未聲明異議。本院審酌前揭證人之陳述及證據資料
    作成時之情況，核無違法取證或其他瑕疵，認為以之作為證
    據為適當，自得作為證據。
(四)至於證號查詢機車駕駛人、車號查詢重型機車車籍4份（見
    本卷第47至48之2頁），係公路主管機關就車主、地址、車
    牌、顏色、引擎號碼及年份等以機械記錄提供予司法機關上
    網查詢，為客觀記載證明，非被告以外之人於審判外之言詞
    或書面陳述，非為傳聞證據，無刑事訴訟法第159條第1項之
    適用。另卷附交通事故現場照片6張（見警卷第25至27頁）
    ，係以科學、機械之方式，對於所拍攝內容所為忠實且正確
    之記錄，性質上並非供述證據，亦無刑事訴訟法第159條第1
    項規定之適用，併以說明。
貳、實體事項
一、訊據被告甲○○、乙○○均坦承確於前揭時、地，各騎乘機
    車，在上開路口之中央分向線處發生碰撞，且均騎乘在各自
    車道之左側（即內側靠近中央分向線），惟甲○○矢口否認
    有何左轉彎之情形，辯稱：當時係直行，乙○○騎乘機車至
    伊車道上，未及閃避才發生碰撞云云，乙○○亦否認有何過
    失情事，於本院審理時執以：在遵行車道靠左側騎乘，已通
    過路口，甲○○欲左轉卻未打方向燈，且未在路口中心處左
    轉，閃避不及而發生碰撞等語置辯，惟查：
(一)上揭被告甲○○騎乘車牌號碼BW3—472號重型機車，沿嘉義
    縣大林鎮○○路由東向西行駛，行經水源路9號電線桿前之
    交岔路口處，被告乙○○亦騎乘車牌號碼LTB—873號重型機
    車，沿水源路由西向東行駛，亦行經上開地點，在甲○○行
    向中央分線線前方未至路口中心處，2機車之前車頭相撞，
    被告2人因而人車倒地等情，業據被告2人供述屬實，並互有
    其等於警詢時之證述為佐（見警卷第2至3、6至7、10至11、
    14至15頁；偵查卷第6至7、11至12頁；本院卷第13至14、56
    至58頁），復有道路交通事故現場圖、道路交通事故調查報
    告表(一)、(二)各1份、證號查詢汽車駕駛人、車號查詢重型機
    車車籍各2份及現場照片6張在卷可稽（見警卷第22至27頁；
    本院卷第45至48頁），又甲○○因本件交通事故，受有四肢
    多處擦挫傷，乙○○則受有左下眼瞼裂傷與鼻淚管斷裂、左
    眼視網膜裂孔等傷害，亦有慈濟大林分院97年7月22日出具
    之醫療診斷證明書1紙、長庚嘉義分院97年3月24日出具之診
    斷證明書3份在卷為憑（見警卷第19至21頁），另被告乙○
    ○陳稱：目前醫囑暫不裝淚管。視力由原本之1.5，降低為
    1.0，惟尚不需戴眼鏡等語（見本院卷第14、58頁），即被
    告2人確因本次車禍而受有前揭傷害，依據卷內相關事證，
    其等所受之身體傷害，均未達刑法第10條第4項所規定之重
    傷害情形，堪先予認定。
(二)有關2車碰撞之情形，觀之機車倒地及車損情形，甲○○之
    機車向左倒地，車頭前方幾乎全毀，乙○○之機車雖亦車頭
    部分受損，惟係分佈在左半側部分，此有前揭照片6張在卷
    可參（見警卷第25至27頁），再輔諸2車相撞後倒地位置，
    係在中央分向線前方處，以甲○○騎乘機車行向，尚未進入
    路口中心處，且2機車倒地後，均呈南北向，現場並無煞車
    痕，又單向道路寬4.3公尺，均有嘉義縣警察局民雄分局98
    年1月6日嘉民警五字第0970038927號函及檢送之道路交通事
    故現場圖、道路全景照片4張存卷足稽（見本院卷第40至43
    頁），衡情被告2人騎乘機車各自行進在其車道上，當無致
    擦撞，而乙○○坦承：騎乘時靠中央分向線，發現對方時已
    來不及煞車，2車車速應均為40公里左右等語（見警卷第15
    頁；本院卷第58頁），顯見甲○○若發現乙○○騎乘機車靠
    近中央分向線而有駛入其車道之可能，以該道路4.3公尺之
    寬度，有足夠之空間供閃避，理應騎乘偏外側車道以避免相
    撞之危險，其辯稱：向左側即內側車道避險云云，顯然與常
    理未合，且甲○○之機車係向左方倒地，右側車前頭毀損情
    況較左側倒地處嚴重，此有前揭機車照片附卷可參（見警卷
    第26頁），即甲○○騎乘機車係右半部車頭部分先遭撞擊，
    已徵有欲左轉彎之情形，而乙○○係因發現甲○○騎乘機車
    欲左轉彎，向右偏欲回其車道，致左半車頭部分與甲○○騎
    乘之機車擦撞，車頭並因擦撞力道均向南方方向分別倒地，
    是乙○○前揭證述：甲○○騎乘機車欲左轉等語，堪認為屬
    實，甲○○以前詞置辯，無非係為卸責，難以採信，再者，
    因現場並無煞車痕、2車倒地後，前後車輪相距各0.1公尺、
    0.6公尺之近距離，亦有前揭道路交通事故現場圖在卷為按
    ，依撞擊之慣性作用，堪認2車均來不及煞車，且車速應屬
    相當，始擦撞後立即倒地，無遭撞擊後因作用力道反彈至較
    遠處之情形，是乙○○供稱2車車速約40公里等情，應為可
    信，甲○○辯陳：乙○○車速70公里云云，則與現場跡證未
    合，不足憑採。至於2車相撞位置，依道路交通事故現場圖
    繪製，非在雙黃線上，而係距離雙黃線6公尺路口處，以甲
    ○○之行向而言，尚未進入路口中央處，該道路交通事故現
    場圖並經被告2人於警詢時表示並無意見等語（見警卷第3、
    11頁），甲○○辯稱2車係在雙黃線上發生碰撞云云（見本
    院卷第56頁），顯有為掩飾其欲左轉彎之實情，亦難採信。
(三)按汽車駕駛人應注意車前狀況，隨時採取必要之安全措施，
    又汽車在未劃設慢車道之雙向二車道行駛時，均應在遵行車
    道內行駛，在劃有分向限制線之路段，不得駛入來車之車道
    內，道路交通安全規則第94條第3項、第97條第1項第1、2款
    分別訂有明文。又所謂「分向限制線」，係用以劃分路面成
    雙向車道，禁止車輛跨越行駛，並不得迴轉，其標線為雙黃
    實線，除交岔路口或允許車輛迴轉路段外，均整段劃設之，
    道路交通標誌標線號誌設置規則第165條第1、2項復有明訂
    ，再者，汽車行駛至交岔路口，左轉彎時，應距交岔路口30
    公尺前顯示方向燈或手勢，換入內側車道或左轉車道，行至
    交岔路口中心處左轉，…；又轉彎車應讓直行車先行，此觀
    道路交通安全規則第102條第1項第5款、第7款規定亦明。查
    嘉義縣大林鎮○○路劃有雙黃實線之分向限制線，有上開現
    場圖、現場照片在卷可稽，自屬不得跨越行駛之路段，被告
    2人係領有駕駛執照，此有證號查詢機車駕駛人資料2紙在卷
    為參（見本院卷第48之1、之2頁），亦均係具相當智識程度
    之人，於前揭時、地騎乘機車，自應注意上開規定，復依前
    揭卷附交通事故調查報告表之記載及現場照片所示，本件事
    故發生當時天候晴、夜間無照明、柏油路面、路面乾燥、無
    缺陷、無障礙物、視距良好，該道路係筆直之產業道路，道
    路兩側分別為田地及圍牆，亦無阻礙行車視線之情形，即無
    不能注意情事，被告甲○○騎乘機車，欲左轉彎未依前揭規
    定至路口中心處轉彎，且疏未注意轉彎車應讓直行車先行，
    亦未注意車前狀況，貿然欲左轉，而被告乙○○亦疏未注意
    車前狀況，隨時採取必要之安全措施，以防止危險之發生，
    致2人之機車在上址擦撞，2人之駕車行為自有過失，甚為明
    確。再者，甲○○因此受有四肢多處擦傷之傷害，乙○○則
    受有左下眼瞼裂傷與鼻淚管斷裂之傷害，業如前述，被告2
    人之過失行為與對方之傷害間，具有相當因果關係，亦足認
    定。
(四)另刑法上之過失，係指行為人按其情節應注意，並能注意而
    不注意者，或行為人對於構成要件事實，雖預見其能發生而
    確信其不發生者而言，刑法第14條定有明文，即刑法上過失
    行為之成立，應以行為人對該過失行為所生之構成要件結果
    、因果歷程有客觀預見可能性及主觀預見可能性，且行為人
    基於此預見之可能性，而有違反客觀上之注意義務致構成要
    件事實發生者，始足當之。再者，汽車駕駛人對於防止危險
    發生之相關交通法令之規定，業已遵守，並盡相當之注意義
    務，以防止危險發生，始可信賴他人亦能遵守交通規則並盡
    同等注意義務，若因此而發生交通事故，方得以信賴原則為
    由免除過失責任，最高法院84年度臺上字第5360號判例意旨
    可供參照。本件道路係筆直之產業道路，道路兩側分別為田
    地及圍牆，路口燈號當時為閃黃燈，乙○○於夜間騎乘機車
    在上開路段，進入路口時，應能注意前方駛至之甲○○機車
    ，若已注意上情，即得盡相當注意義務以防止危險發生，卻
    仍騎乘機車在中央分向線處，致與欲左轉之甲○○騎乘之機
    車發生碰撞，其疏未注意車前狀況，導致並無充足時間可採
    取適當之措施以避免結果之發生，顯未盡相當注意義務，難
    謂得主張信賴原則而免責，亦甚明確。綜上所述，被告2人
    前揭所辯，尚非足採。本件事證明確，其等犯行，洵堪認定
    ，應予依法論科。
二、核被告甲○○、乙○○所為，均係犯刑法第284條第1項前段
    之過失傷害罪，又被告2人肇事後，因報案人或勤指中心轉
    來資料未報明肇事人姓名，處理人員前往現場處理時，被告
    2人在場，均當場向處理之警員承認為肇事人，業據其等供
    述在卷（見本院卷第56、58頁），並有嘉義縣警察局道路交
    通事故肇事人自首情形紀錄表2紙在卷為佐（見警卷第30至3
    1頁），是被告2人對於未發覺之犯罪自首而接受裁判，均
    依刑法第62條前段規定減輕其刑。爰審酌被告甲○○技術學
    院畢業、乙○○高職畢業之智識程度，2人騎乘機車均未能
    確實遵守交通規則，致對方受有傷害，且迄未達成賠償之和
    解，兼衡其等犯後態度、甲○○前無任何刑事案件紀錄、乙
    ○○前有妨害公務案件之素行，此有臺灣高等法院被告前案
    紀錄表2份在卷可稽，2人過失程度輕重等情、甲○○自承與
    父、母親、妹妹同住，車禍發生時仍係在學學生；乙○○陳
    稱與父、母親同住，在印刷廠工作等一切情狀，分別量處如
    主文所示之刑，並均諭知易科罰金折算標準。
據上論斷，應依刑事訴訟法第299條第1項前段，刑法第284條第1
項前段，第62條前段、第41條第1項前段，刑法施行法第1條之1
第1項、第2項前段，判決如主文。
本案經檢察官陳昱奉到庭執行職務
中    華    民    國    98    年    1    月    21    日
                  交通法庭    法  官  林青怡
以上正本證明與原本無異。
如不服本判決應於收受判決後10日內向本院提出上訴書狀，並應
敘述具體理由；其未敘述上訴理由者，應於上訴期間屆滿後20日
內向本院補提理由書（均須按他造當事人之人數附繕本）「切勿
逕送上級法院」。告訴人或被害人如對於本判決不服者，應具備
理由請求檢察官上訴，其上訴期間之計算係以檢察官收受判決正
本之日期為準。
中    華    民    國    98    年    1    月    21    日
                              書記官  李佳惠
附錄本案論罪科刑法條：
刑法第284條
因過失傷害人者，處 6 月以下有期徒刑、拘役或 5 百元以下罰
金，致重傷者，處 1 年以下有期徒刑、拘役或 5 百元以下罰金
。
從事業務之人，因業務上之過失傷害人者，處 1 年以下有期徒刑
、拘役或1 千元以下罰金，致重傷者，處 3 年以下有期徒刑、
 拘役或 2 千元以下罰金。


司法院資訊處製作；財團法人民間司法改革基金會備份。
